【裁判字號】    98,台上,6591
【裁判日期】    981106
【裁判案由】    違反期貨交易法
【裁判全文】
最高法院刑事判決            九十八年度台上字第六五九一號
上  訴  人  甲○○
            乙○○
上 列一 人
選任辯護人  舒正本律師
上列上訴人等因違反期貨交易法案件，不服台灣高等法院中華民
國九十五年一月二十六日第二審判決（九十三年度上訴字第三０
五三號，起訴案號：台灣台北地方法院檢察署八十九年度偵字第
一三二０八號、九十年度偵字第七六五三號），提起上訴，本院
判決如下：
    主  文
上訴駁回。
    理  由
按刑事訴訟法第三百七十七條規定，上訴於第三審法院，非以判
決違背法令為理由，不得為之。是提起第三審上訴，應以原判決
違背法令為理由，係屬法定要件。如果上訴理由書狀並未依據卷
內訴訟資料，具體指摘原判決不適用何種法則或如何適用不當，
或所指摘原判決違背法令情事，顯與法律規定得為第三審上訴理
由之違法情形，不相適合時，均應認其上訴為違背法律上之程式
，予以駁回。本件原判決維持第一審論上訴人甲○○、乙○○（
下稱上訴人等二人）以共同未經許可，擅自經營期貨顧問事業罪
，甲○○（累犯）處有期徒刑壹年，乙○○處有期徒刑陸月部分
之判決，駁回其二人及檢察官在第二審之該部分上訴。係依憑上
訴人甲○○、乙○○之部分自白（甲○○坦承其為設於台北市○
○路一二二號六樓及松江路一二四巷九號二樓「匯鑫行」負責人
；乙○○坦承曾任職於「匯鑫行」擔任分析師等情不諱），參酌
共同被告匡培德、呂玉珍、李宗德、李曉玲、侯珮瑋、高芝蝶（
原名高慧玲）、陳黛玉、黃春瑋、邱姿溶等人及證人孫金樹、盧
玫伶、曾健美、賴嘉興、張聖傑、王小蓁、穆心儀、龍厚清、陳
美珊、洪竹君、王尹呈、唐秀雯等人所述與原判決認定事實相符
之證言，暨卷附之外匯保證金交易簡介、入金單、模擬交易單、
分析師試算單、合約書影本匯款回條、澳門宜信公司日結單與收
據、「匯鑫行」營利事業登記證、財政部證券暨期貨管理委員會
（八七）台財政證（七）第三三六七二號函、電話號碼0000
00000000、000000000000、000000
000000等國際電話之通聯紀錄、中華電信股份有限公司台
灣北區電信分公司民國九十四年七月五日以北帳三字第０九四０
０００九九九號覆原審法院函（記載：上開三號國際電話之「85
3 」確為澳門地區國碼等旨）、扣案如原判決附表一所示之操作
外幣買入單、賣出單、入金單、匯款明細、付款通知單、出入金
明細表、佣金計算表、委任授權書、成交紀錄表、客戶每日成交
紀錄、外匯交易買賣日報表、外幣每日行情表、公司規章、電話
費帳單、招募員工報紙廣告、員工出勤表、營利事業登記證、「
匯鑫行」與澳門宜信公司簽訂合約書、授課錄音帶、操作外幣商
品簡介、與如原判決附表二所示之人事資料、對帳單、員工守則
、組訓記事表、上課人員表、薪資表、刊登徵職廣告資料、簽到
本、合約書、買賣合約書、交易單、磁片、日報表、切結書等證
據資料，而為論斷，已敘述其所憑之證據及得心證之理由。並說
明：從上訴人乙○○及共同被告匡培德、呂玉珍、李宗德、李曉
玲、侯珮瑋、高芝蝶、陳黛玉、黃春瑋、邱姿溶等人之供述相互
勾稽，可見「匯鑫行」乃上訴人甲○○出資新台幣二百萬元，於
八十八年一月二十七日核准設立，由甲○○、李宗德與LESLIE、
CHRIS、ADEN及DICK 負責經營決策，並由李宗德擔任現場負責人
，且上訴人乙○○、共同被告呂玉珍、李曉玲、邱姿溶、侯珮瑋
、高芝蝶、陳黛玉、黃春瑋均曾任職於「匯鑫行」，先由高芝蝶
擔任人事主管，形式上錄取前來應徵之職員，再由呂玉珍、邱姿
溶、黃春瑋、侯珮瑋、李曉玲、匡培德擔任講師，教授外匯保證
金交易內容，並於職員轉為客戶後，由「匯鑫行」提供硬體設備
，前述人員及分析師乙○○再於客戶有投資外匯保證金交易下單
問題時，給予諮詢協助，另由會計陳黛玉經手客戶入金業務，彼
等對於未受許可，擅自經營期貨顧問事業，互有犯意聯絡及行為
分擔甚明。而上訴人等二人被訴詐欺取財及未經許可擅自經營期
貨經理事業罪部分，均不成立犯罪，因檢察官認與前揭論罪科刑
部分，有想像競合犯裁判上一罪關係，故不另為無罪之諭知。又
上訴人甲○○被訴犯修正前公司法第十五條第一項、第三項之罪
部分，因刑罰業經廢除，此部分與前揭論罪科刑部分有修正前刑
法第五十五條牽連犯裁判上一罪關係，故無庸另為免訴之諭知。
而以上訴人甲○○辯稱：其只是名義上負責人，真正負責人是陳
河東與CHRIS ；以及上訴人乙○○辯稱：其只是打工，不知道會
違反台灣的法律，且於八十八年十一月底公司被查獲前三個月即
已離職各等語，為飾卸之詞，不足採取，亦已依憑卷證資料，在
理由內詳加指駁。從形式上觀察，原判決並無足以影響判決結果
之違法情形存在。甲○○上訴意旨略稱：其係基於幫忙朋友的立
場，承接「匯鑫行」掛名為負責人，並未涉及公司營運決策及內
部運作，共同被告李宗德雖謂其負責經營決策，但依上訴人乙○
○、共同被告李曉玲、高芝蝶、陳黛玉及證人王尹呈、顏綿綿、
盧玫伶、張聖傑、王小蓁、孫金樹、匡培德等人所述，其很少至
「匯鑫行」，「匯鑫行」之業務部門、出金、入金、會計帳冊、
現金收支等會計事項，俱非其所職掌，上述人員或稱：從未見過
其本人；或稱：僅見過一、二次云云，可見其確無經營期貨顧問
事業犯行，此外又無其他補強證據，原審逕引用李宗德之供述為
判決依據，並認定其與李曉玲等人互有犯意聯絡，有查證未盡、
採證違法及判決理由不備之違誤；乙○○上訴意旨略以：外匯保
證金交易之性質，與期貨交易契約之槓桿保證金契約不同，並非
期貨交易法之規範對象，據其了解，澳門宜信公司並非合法之期
貨經紀商，本件屬違反同法第一百零八條第二項第三款擅為交易
相對人之規定，應依第一百十二條第七款處罰，原判決引用上開
財政部函為據，論以擅自經營期貨顧問事業罪，適用法則尚有未
當；又澳門特區政府經濟局商業廳於九十年二月十五日覆函指宜
信公司未在該廳從事對外貿易活動，且宜信公司電話為空號，而
「853 」雖為澳門地區國碼，但未必是宜信公司所使用，本件並
無證據足以證明「匯鑫行」經營外匯保證金交易，且其於八十八
年十一月底即已離職，證人盧玫伶、王尹呈所述見聞係指其離職
前之情形，原判決不採信其辯解，遽予論罪，復未諭知緩刑，有
違反證據法則、判決理由不備、理由矛盾及不適用法則之違法各
等語。
惟查原判決就其如何綜合全部證據資料，判斷上訴人甲○○、乙
○○有前揭犯行之心證理由，已闡述明晰，所為之論斷，核與證
據法則並無違背，要無採證違法之情形。而「匯鑫行」乃上訴人
甲○○獨自出資設立，並擔任負責人，由其與管理現場之李宗德
及LESLIE、CHRIS、ADEN、DICK 負責經營決策，李宗德更直陳其
係由上訴人甲○○任命擔任副理並管理現場，原判決已論述甚詳
；且原判決係綜合上訴人甲○○之自白、共同被告李宗德、呂玉
珍、李曉玲、邱姿溶、侯珮瑋、高芝蝶、陳黛玉、黃春瑋及證人
王小蓁、孫金樹等人之供述，暨卷附之營利事業登記證、合約書
等證據資料，認定上訴人甲○○與負責經營決策之李宗德等人及
李曉玲等同案被告有共同經營期貨顧問事業犯行，並非僅以李宗
德之供述為判決依據，上訴人甲○○上訴意旨，對原判決已明白
論斷之事項，憑持己見任意指摘，自非合法之第三審上訴理由。
次按期貨交易法所稱期貨交易，指依國內、外期貨交易所或其他
期貨市場之規則或實務，從事衍生自商品、貨幣、有價證券、利
率、指數或其他利益之下列契約之交易……四、槓桿保證金契約
：指當事人約定，一方支付價金一定成數之款項或取得他方授與
之一定信用額度，雙方於未來特定期間內，依約定方式結算差價
或交付約定物之契約，期貨交易法第三條第一項第四款定有明文
。而所謂「外匯保證金交易」，係指一方於客戶與其簽約並繳付
外幣保證金後，得隨時應客戶之請求，於保證金之數倍範圍內以
自己之名義為客戶之計算，在外匯市場從事不同幣別間之即期或
遠期買賣交易，此項交易不須實際交割，一般都在當日或到期前
以反方向交易軋平而僅結算買賣差價；實務上客戶與銀行間所簽
訂外匯保證金契約，均約定客戶得將契約延續至下一銀行營業日
，且若契約自一銀行營業日延續至下一銀行營業日，則客戶由於
契約延續之差價所獲致之損益，經銀行確定後，即存入客戶外幣
保證金帳戶或自其中扣除，換言之，外匯保證金契約雖然得於當
日平倉，惟客戶簽訂外匯保證金契約時，並不知何時會平倉（履
行日不確定），得視匯率之變動而決定其平倉日，是該等契約實
際上並無到期日，具有約定於未來時間履行契約之性質；此種契
約具有以保證金交易、未來期間履約特性、每日結算損益之期貨
交易特有之結算制度，並於店頭市場交易，符合期貨交易法期貨
交易契約之槓桿保證金契約之要件。又有關企業顧問公司招攬國
人在境外開立美金帳戶，進行現貨外幣保證金交易，其方式不一
而足，任何人除依期貨交易法第三條第二項豁免者外，以接受委
託書收取佣金或手續費等方式代他人操作外幣保證金交易，係屬
經營「期貨經理事業」。若以招攬客戶至海外開立美金帳戶，並
提供場所設備及相關外匯資訊（如價位詢問），供客戶自行下單
進行外幣保證金交易者，即屬經營「期貨顧問事業」（參照財政
部證券暨期貨管理委員會八七台財政證七第三三六七二號函），
本件「匯鑫行」與客戶所簽訂之合約書條款，已載明「係以小額
資金從事交易買賣，可得較有效率之財務槓桿運用及較高之報酬
率」、「斬倉」與「過夜補倉」云云，有合約書影本附卷足憑。
「匯鑫行」藉由應徵職員錄取後，再對職員介紹外匯保證金交易
方式，使職員轉為客戶，並於境外香港匯豐銀行開立美金帳戶，
且提供場所、直撥電話之設備及相關外匯資訊或分析師建議，供
客戶直接下單交易，確屬經營期貨顧問事業無訛。雖合約書形式
上記載為現貨外匯交易，所為仍屬經營期貨顧問事業性質，原判
決已闡釋明白，而期貨交易法所規範之對象，包括合法或非法業
者在集中交易市場及店頭市場所從事之任何衍生性商品交易，並
不以合法業者為限。乙○○上訴意旨執此指摘，難認係適法之第
三審上訴理由。又原判決以澳門特區政府經濟局商業廳雖覆函表
示宜信公司未在該廳從事對外貿易活動，且宜信公司電話為空號
，然澳門特區政府經濟局商業廳前揭函覆日期距「匯鑫行」遭搜
索停業已近一年之久，自難憑以認定「匯鑫行」與宜信公司間並
無外匯保證金交易存在。再參酌「匯鑫行」於八十九年三月間確
有撥打大量國際電話往澳門之事實，此有電話通聯紀錄在卷可憑
，以及中華電信股份有限公司台灣北區電信分公司前揭函證實本
件供客戶直接查詢下單進行交易之上述三號電話之「853 」確為
澳門地區國碼無誤，足見客戶確與澳門宜信公司有外匯保證金交
易資訊連線；且「匯鑫行」客戶投資外匯保證金之下單經過，已
據證人孫金樹、王尹呈、盧玫伶、王小蓁、賴嘉興等人證述明確
（見原判決第十九、二十頁），前揭證人撥打之電話復直接接通
至澳門，原判決據以認定「匯鑫行」係經營外匯保證金交易，並
以上訴人乙○○坦承：曾任職於「匯鑫行」擔任分析師；證人盧
玫伶證述：其分析師為乙○○；證人王尹呈證陳：曾在「匯鑫行
」看過乙○○；證人王小蓁證述：「匯鑫行」成員有乙○○各等
語，據以認定乙○○有共同擅自經營期貨顧問事業犯行，所為之
論斷，均有相關卷證可資覆按，於法均無不合。至緩刑之宣告，
係實體法上賦予法院得為自由裁量之事項，原審斟酌上訴人乙○
○一切情形，認為不宜宣告緩刑，係刑罰自由裁量職權之適法行
使，並無濫用權限之情形。乙○○上訴意旨對原審採證認事及刑
罰裁量之職權行使，任意指摘，亦非上訴第三審之合法理由。上
訴人等二人其餘上訴意旨，或對原審採證認事之職權行使，或對
不影響判決本旨之枝節事項，專憑己見，任意指為違法，難認已
符合首揭法定之第三審上訴要件。其上訴均違背法律上之程式，
應予駁回。
據上論結，應依刑事訴訟法第三百九十五條前段，判決如主文。
中    華    民    國  九十八  年   十一   月    六    日
                      最高法院刑事第三庭
                          審判長法官  林  增  福
                                法官  張  清  埤
                                法官  陳  世  雄
                                法官  何  菁  莪
                                法官  王  居  財
      本件正本證明與原本無異
                                      書  記  官
中    華    民    國  九十八  年   十一   月    十    日
                                                      K


司法院資訊處製作；財團法人民間司法改革基金會備份。
